【裁判字號】    97,訴,2251
【裁判日期】    980820
【裁判案由】    偽造文書等
【裁判全文】
臺灣臺南地方法院刑事判決              97年度訴字第2251號
聲  請  人  臺灣臺南地方法院檢察署檢察官
被      告  甲○○
                      號1樓
上列被告因偽造文書等案件，經檢察官聲請簡易判決處刑（聲請
簡易判決處刑案號：97年度偵緝字第1225號），本院認不宜以簡
易判決處刑，改依通常程序審理，本院判決如下：
    主  文
甲○○犯行使業務上登載不實文書罪，處有期徒刑陸月，如易科
罰金，以銀元佰元即新臺幣玖佰元折算壹日，減為有期徒刑
月，如易科罰金，以銀元佰元即新臺幣玖佰元折算壹日；又商
業負責人為納稅義務人，以不正當方法逃漏稅捐，處有期徒刑肆
月，如易科罰金，以銀元佰元即新臺幣玖佰元折算壹日，減為
有期徒刑貳月，如易科罰金，以銀元佰元即新臺幣玖佰元折算
壹日。應執行有期徒刑肆月，如易科罰金，以銀元佰元即新臺
幣玖佰元折算壹日。緩刑貳年。
    事  實
一、緣設於臺南縣鹽水鎮○○路82巷80弄3號1樓之納稅義務人金
    葉工程行乃由甲○○獨資設立並擔任負責人，甲○○明知金
    葉工程行於民國94年間未雇用丙○○及支付其薪資，竟為使
    金葉工程行逃漏94年度之營利事業所得稅，先於95年1月間
    以丙○○不實之工作資料，交由不知情之會計人員據以在網
    路上虛偽申報金葉工程行支付丙○○薪資共新臺幣（下同）
    189,000元，且製成所得人為丙○○之各類所得扣繳暨免扣
    繳憑單及94年度各類所得扣繳憑單申報書各1份，並將前揭
    資料上傳至國稅局網站，完成薪資扣繳憑單申報。再於95年
    5 月19日，不知情之會計人員再據上開不實資料製作不實損
    益及稅額計算表之「薪資支出」項目、資產負債表、營業成
    本明細表之「勞務成本」項目及94年度各類所得扣免繳憑單
    申報書（即扣繳憑單總表），使金葉工程行營業收入淨額減
    少，並將上述不實之報表及申請書上傳至國稅局網站並列印
    其申報資料後，寄至財政部臺灣省南區國稅局臺南縣分局（
    下稱國稅局臺南縣分局）持以申報金葉工程行94年度之營利
    事業所得稅，以此方法使財政部臺灣省南區國稅局於95年12
    月13日依上開申報資料核課所得額錯誤，致金葉工程行因而
    短繳營利事業所得稅38,898元，因而生損害於丙○○及稅捐
    稽徵機關對於稅捐稽徵之正確性。
二、案經丙○○訴請臺灣台南地方法院檢察署檢察官偵查後申請
    簡易判決處刑。
    理  由
一、按被告以外之人於審判外之言詞或書面陳述，除法律有規定
    者外，不得作為證據；又被告以外之人於審判外之陳述，雖
    不符合同法第159條之1至第159條之4之規定，但經當事人於
    審判程序同意作為證據，法院審酌該言詞陳述或書面陳述作
    成時之情況，認為適當者，亦得為證據；又當事人、代理人
    或辯護人於法院調查證據時，知有第159條第1項不得為證據
    之情形，而未於言詞辯論終結前聲明異議者，視為有前項之
    同意，刑事訴訟法第159條第1項及第159條之5分別定有明文
    。查本判決下列所引用之各項證據方法之證據能力，當事人
    於本院審判期日中均未予爭執，且迄至言詞辯論終結前亦未
    再聲明異議，本院審酌該等言詞陳述及書面陳述作成時之情
    況，並無不宜作為證據之情事，依刑事訴訟法第159條之5之
    規定，自得作為證據，合先敘明。
二、查被告甲○○為金葉工程行之負責人，此有台南縣政府營利
    事業統一發證設立登記申請書一紙，在卷可參。告訴人丙○
    ○於民國94年間並未在金葉工程行工作及支薪，伊以告訴人
    丙○○之名義向臺南稽徵所申報薪資189,000元之事實，亦
    據被告甲○○坦承在卷，核與告訴人丙○○之指述（96年營
    他字第210號卷第14-17頁、第29-30頁）相符。又被告先於
    95年1月間以丙○○不實之工作資料，交由不知情之會計人
    員據以在網路上虛偽申報金葉工程行支付丙○○薪資共新臺
    幣（下同）189,000元，且製成所得人為丙○○之各類所得
    扣繳暨免扣繳憑單及94年度各類所得扣繳憑單申報書各1份
    ，並將前揭資料上傳至國稅局網站，完成薪資扣繳憑單申報
    。嗣於95年5月19日，不知情之會計人員再據上開不實資料
    製作不實損益及稅額計算表之「薪資支出」項目、資產負債
    表、營業成本明細表之「勞務成本」項目及94年度各類所得
    扣免繳憑單申報書（即扣繳憑單總表），使金葉工程行營業
    收入淨額減少，並將上述不實之報表及申請書上傳至國稅局
    網站並列印其申報資料後，寄至財政部臺灣省南區國稅局臺
    南縣分局（下稱國稅局臺南縣分局）持以申報金葉工程行94
    年度之營利事業所得稅，以此方法使財政部臺灣省南區國稅
    局於95年12月13日依上開申報資料核課所得額錯誤，致金葉
    工程行因而短繳營利事業所得稅38,898元等情，業據證人楊
    松華、潘美雪即南區國稅局人員到庭結證屬實，此外並有丙
    ○○之勞保局電子閘門查詢作業-被保險人投保資料查詢、
    臺南縣後壁鄉農會代扣94年度健保證明、財政部臺灣省南區
    國稅局綜合所得稅核定通知書（96年營他字第210號卷第5-8
    頁）、財政部臺灣省南區國稅局臺南縣分局97年12月3日南
    區國稅南縣一字第097 0022278號函（包含金葉工程行94年
    度營利事業所得稅結算申報書及各類所得資料申報書、核定
    通知書、丙○○之扣繳憑單等 (本院97年簡字第3201號卷第
    15頁袋內資料）在卷可稽。
三、被告雖另以「但是當初是黃炳淳跟我借營利登記證，丙○○
    身分證影印本也是黃炳淳交給我的，但是丙○○確實沒有在
    我那邊工作。黃炳淳跟我借發票，拿我的發票去請款，年底
    要報稅我還是要報回去給他，當初我真的不知道。」、「當
    時我報稅時沒有提供工資表。」及「（報稅）以前都是交給
    會計師做的，是由我提供資料交給會計師申報。」等語置辯
    云云。惟查：被告以其與黃炳淳間借用發票之關係，作為其
    犯行之抗辯，然此抗辯僅為犯罪動機之解釋，縱有被告所言
    上開情事之存在，亦無法卸免被告之犯行，又被告縱未實際
    製作或提供工資表予會計師或稅捐稽徵機關，然其提供丙○
    ○不實之薪資資料，交由不知情之會計師製作相關會計書表
    ，會計師再據此資料製作申報稅捐之相關報表，其就該公司
    逃漏稅捐之犯行，仍應負責，其所辯不瞭解實情云云，亦不
    足據為有利之認定。
四、綜上所述，本件事證明確，被告犯行洵堪認定，應予依法論
    科。
五、查被告行為後刑法業於95年7月1日起修正施行。按行為後法
    律有變更者，適用行為時之法律，但行為後之法律有利於行
    為人者，適用最有利於行為人之法律，修正後刑法第2條第1
    項定有明文。此條規定係規範行為後法律變更所生新舊法律
    比較適用之準據法，本身尚無新舊法比較之問題，於新法施
    行後，應一律適用新法第2條第1項之規定，為「從舊從輕」
    之比較。而本次法律變更，比較時應就罪刑有關之共犯、未
    遂犯、想像競合犯、牽連犯、連續犯、結合犯，以及累犯加
    重、自首減輕暨其他法定加減原因（如身分加減）與加減例
    等一切情形，綜其全部罪刑之結果而為比較（最高法院95年
    5月23日95年度第八次刑事庭會議決議參照）。茲比較如下
    ：
(一)、稅捐稽徵法第43條、第41條及修正前商業會計法第71條第1
    款、稅捐稽徵法第43條、第41條，法定刑罰金部分，依修正
    後刑法第33條第5款之規定，最低額為新臺幣一千元，惟依
    被告行為時之刑法第33條第5款規定，罰金之最低額僅新臺
    幣3元。比較修正前後之刑罰法律，適用修正後之規定，對
    被告顯未有利。
(二)、修正前刑法第41條第1項前段規定：「犯最重本刑為5年以下
    有期徒刑以下之刑之罪，而受6個月以下有期徒刑或拘役之
    宣告，因身體、教育、職業或家庭之關係或其他正當事由，
    執行顯有困難者，得以1元以上3元以下折算一日，易科罰金
    。」，而被告2人行為時之易科罰金折算標準，修正前罰金
    罰鍰提高標準條例第2條前段（現已刪除）規定，就其原定
    數額提高為100倍折算1日，則本件被告2人行為時之易科罰
    金折算標準，最多應以銀元300元折算1日，經折算為新臺幣
    後，最多應以新臺幣900元折算1日。惟95年7月1日修正公布
    施行之刑法第41條第1項前段規定：「犯最重本刑為5年以下
    有期徒刑以下之刑之罪，而受6個月以下有期徒刑或拘役之
    宣告，得以新台幣一千元、二千元或三千元折算一日，易科
    罰金。」比較修正前後之易科罰金折算標準，以95年7月1日
    修正公布施行前之規定，較有利於被告，應依刑法第2條第1
    項前段規定，適用修正前之刑法第41條第1項前段及修正前
    罰金罰鍰提高標準條例第2條之規定，定其折算標準（最高
    法院96年台非字第58號判決意旨參照）。
(三)、綜上，經綜合法律修正前後之整體比較，揆諸前揭最高法院
    決議及修正後刑法第2條第1項之「從舊從輕」原則，適用94
    年2月2日修正前之刑罰法律，對被告較為有利，自應整體適
    用修正前刑法之相關規定。
六、查丙○○之各類所得扣繳暨免扣繳憑單及94年度各類所得扣
    繳憑單申報書、資產負債表、營業成本明細表及94年度各類
    所得扣免繳憑單申報書（即扣繳憑單總表），為被告業務上
    製作之文書，核被告所為，其提供不實之薪資資料利用不知
    情之會計人員製作上開其業務上所應製之文書，並持向國稅
    局臺南縣分局申報部分，係犯刑法第216條、第215條之行使
    業務上登載不實文書罪。其使不知情之會計人員製作上開文
    書為間接正犯。又被告偽造上開文書後，持之以行使，偽造
    之底度行為應為行使之高度行為所吸收。又金葉工程行係營
    利事業所得稅之納稅義務人，其以浮報員工薪資所得之不正
    方法，逃漏94年度營利事業所得稅，所為係犯稅捐稽徵法第
    41條之罪，被告既為稅捐稽徵法第47條第3款所定「商業登
    記法規定之商業負責人」，自為同法第41條之轉嫁對象，是
    被告另犯稅捐稽徵法第47條第3款、第41條之商業登記法規
    定之納稅義務人之負責人逃漏稅捐罪。兩罪之間，因稅捐稽
    徵法第47條第3款之規定，係將納稅義務人之公司之責任，
    基於刑事政策之考量，於其應處徒刑之範圍內，轉嫁於公司
    之負責人，故此情形而受罰之商業負責人，乃屬於「代罰」
    性質，其既非逃漏稅捐之納稅義務人，當應與上開行使業務
    上登載不實文書罪分論併罰。爰審酌被告擔任商業負責人竟
    利用他人填製不實會計憑證，以幫助納稅義務人逃漏稅捐，
    影響稅捐稽徵之正確性，及被告無前科、逃漏稅捐之金額非
    鉅、犯罪後坦承犯行及迄未與告訴人和解賠償損害及犯罪動
    機、目的、手段、生活狀況等一切情狀，量處如主文所示之
    刑，以資懲儆，並定其應執行刑及易科罰金之折算標準如主
    文所示。另按本件被告犯罪時間均在九十六年四月二十四日
    以前，且非中華民國九十六年罪犯減刑條例第三條第一項所
    定不予減刑之罪，則依該條例第二條第一項第三款、第七條
    之減刑規定，各應減其宣告刑二分之一，並定應執行刑。又
    被告前未曾因故意犯罪受有期徒刑以上刑之宣告，有臺灣高
    等法院被告前案紀錄表一份在卷足稽，此次因一時失慮，致
    罹刑典，被告經此刑事訴追之教訓，應知警惕而無再犯之虞
    ，本院因認前開宣告刑以暫不執行其刑為適當，爰予宣告緩
    刑二年。
七、公訴人另以被告偽造丙○○之工資表，另涉犯行使偽造私文
    書犯行云云。惟查本件被告申報營利事業所得稅，並無需製
    作工資表，此業據證人楊松華、潘美雪於本院審理時結證在
    卷，此外卷內復查無所謂工資表存在，檢察官未能詳查無中
    生有顯屬無據，本院自不能以刑法第216條、第210條行使偽
    造私文書罪責相繩被告。惟檢察官認被告此部分犯行，與行
    使業務上登載不實文書之犯行，具有想像競合之裁判上一罪
    關係，爰不另為無罪之諭知，併此敘明。
據上論斷，應依刑事訴訟法第452條、第299條第1項前段，稅捐
稽徵法第47條第3款、第41條，刑法第2條第1項前段、第11條前
段、第216條、第215條、第51條第5款、第74條，修正前刑法第
41條第1項，刑法施行法第1之1條，修正前罰金罰鍰提高標準條
例第2條，中華民國九十六年罪犯減刑條例第2條第1項第3款、第
7條、第9條，判決如主文。
本案經檢察官乙○○到庭執行職務。
中    華    民    國    98    年    8     月    20    日
                  刑事第七庭    審判長法  官  賴純慧
                                      法  官  田幸艷
                                      法  官  鄧希賢
以上正本證明與原本無異。
如不服本判決應於收受本判後10日內向本院提出上訴書狀，並應
敘述具體理由。其未敘述上訴理由者，應於上訴期間屆滿後20日
內向本院補提理由書狀（均須按他造當事人之人數附繕本）「切
勿逕送上級法院」。
                                      書記官  林怡芳
中    華    民    國    98    年    8     月    20    日
附錄本案論罪科刑法條：
稅捐稽徵法第41條
納稅義務人以詐術或其他不正當方法逃漏稅捐者，處 5 年以下有
期徒刑、拘役或科或併科新台幣 6 萬元以下罰金。
稅捐稽徵法第47條
本法關於納稅義務人、扣繳義務人及代徵人應處徒刑之規定，於
下列之人適用之：
一、公司法規定之公司負責人。
二、民法或其他法律規定對外代表法人之董事或理事。
三、商業登記法規定之商業負責人。
四、其他非法人團體之代表人或管理人。
前項規定之人與實際負責業務之人不同時，以實際負責業務之人
為準。
中華民國刑法第215條
從事業務之人，明知為不實之事項，而登載於其業務上作成之文
書，足以生損害於公眾或他人者，處3年以下有期徒刑、拘役或5
百元以下罰金。
中華民國刑法第216條
行使第 210 條至第 215 條之文書者，依偽造、變造文書或登載
不實事項或使登載不實事項之規定處斷。


司法院資訊處製作；財團法人民間司法改革基金會備份。
